臺灣嘉義地方法院民事判決
109年度訴字第836號
原      告  蔣曾笑有即蔣仁智承受訴訟人  

            蔣英俊即蔣仁智承受訴訟人      


            蔣英珠即蔣仁智承受訴訟人      


兼  共  同
訴訟代理人  蔣英展即蔣仁智承受訴訟人      

上  一  人
訴訟代理人  張藝騰律師
被      告  蔣英宏  

            孫瑞馨  
共      同
訴訟代理人  林子恒律師
            陳澤嘉律師
複代理人    賴巧淳律師
上列當事人間塗銷所有權移轉登記等事件，在民國111年9月19日
言詞辯論終結，本院判決如下：
    主  文
一、確認蔣仁智與被告蔣英宏間於民國108年12月10日就坐落嘉
    義縣○○鄉○○○○段00地號土地(下稱本件土地)及門牌號碼嘉義
    縣○○鄉○○村0鄰○○○000號（權利範圍2分之1)、224-1號建物
    的贈與債權行為不存在，及於民國108年12月26日所為本件
    土地的所有權移轉物權行為不存在。
二、被告蔣英宏應將本件土地於民國108年12月26日以贈與為原
    因所為之所有權移轉登記塗銷。
三、被告應連帶給付蔣仁智全體繼承人即原告蔣曾笑有、蔣英俊
    、蔣英珠、蔣英展、被告蔣英宏新臺幣(下同)820,000元，
    及自民國109年12月23日起至清償日止，按年息百分之5計算
    的利息。
四、原告其餘之訴駁回。
五、訴訟費用25,948元，其中13,355元由被告蔣英宏負擔，8,46
    4元由被告連帶負擔，其餘由原告負擔。
    事實及理由
甲、程序方面：
一、蔣仁智提起本件訴訟時應有訴訟能力：
  ⒈能獨立以法律行為負義務者，有訴訟能力。民事訴訟法第45
    條定有明文。所謂訴訟能力，乃當事人能自為訴訟行為，或
    委由訴訟代理人代為訴訟行為之能力，與民法之行為能力相
    當。凡能獨立以法律行為負義務之人，即能辨識利害得失之
    人，既能辨識利害得失，乃能知訴訟之結果，而行使其權利
    之伸張及防禦方法。成年人如未受禁治產宣告，除有心神喪
    失、無意識或精神錯亂而達喪失意思能力程度之情形外，均
    享有完全之行為能力，能獨立以法律行為負擔義務，自不能
    謂為無訴訟能力（最高法院88年度台上字第1856號、86年度
    台上字第3049號判決意旨參照）。
  ⒉被告抗辯蔣仁智提起本件訴訟時已嚴重失智，無訴訟能力，
    其訴不合法。查：
　⑴蔣仁智在民國109年9月10日至嘉義基督教醫院門診，雖經診
    斷為失智症，有診斷證明書在卷可佐(見本院卷二第37頁)。
    但經本院函詢嘉義基督教醫院依照蔣仁智109年9月10日及9
    月17日至醫院就診問答對話等情形，是否已處於完全喪失意
    思能力狀態?，經函覆稱：㈠依病歷記載，病人分別於109年9
    月10日、109年9月17日由家屬陪同至本院神經內科門診就診
    ，因病人雙耳重聽，其就診之主訴多由家屬提供。於109年9
    月10日就診時，病人家人之主訴為：「忘了說過的話，不會
    主動吃飯或忘了吃飯、穿褲子雙腿穿同一褲管等情況已持續
    3至6個月；長期記憶障礙」等語，經安排簡易智能評鑑（MM
    SE）測驗（因病人雙耳重聽，故施行測驗時以紙筆與病人溝
    通）及頭部斷層掃描，病人該次簡易智能評鑑得分為19分（
    滿分為30分）。㈡病人於施行測驗時，雖雙耳重聽但仍得以
    文字溝通，測驗得分為19分，測驗題目部分可以正確答題，
    部分答題有誤，認病人當時非處於完全喪失意思能力狀態。
    嗣病人於109年9月17日回診，本院向病人及其家人解釋病況
    及檢查報告，病人家屬要求開立診斷證明書，本院於當日開
    立診斷證明書及藥物予病人服用並建議應續追蹤治療，惟病
    人嗣後再無因該疾病回診治療等語。有該院110年11月16日
    戴德森字第11011100132號函在卷可佐（見本院卷二第217至
    218頁）。
　⑵又蔣仁智在109年10月7日曾至嘉義地方檢察署接受訊問，其
    對檢察官所詢問題內容可以理解並據以回答，未見有意識不
    清楚，表達能力欠缺的情形，有該次偵訊筆錄可佐(見109年
    度他字第2000號卷第10頁反面)。
　⑶且被告訴訟代理人在本院審理時也表示109年6月16日至109年
    10月27日蔣仁智意識清楚，具有辨識能力等語(見本院卷二
    第239至240頁)。
　⑷而失智症是一種進行性退化的疾病，從輕度時期的輕微症狀
    ，逐漸進入中度、重度、末期症狀。依上可知，蔣仁智至少
    在109年10月底並無缺乏辨識其意思表示效果的能力，被告
    也未提出證據證明蔣仁智何以突然在約1個月後提起本件訴
    訟時即立即惡化至無意識能力，自難以蔣仁智在109年9月間
    經診斷為失智症，即認為蔣仁智在109年12月8日提起本件訴
    訟時無訴訟能力。
　⑸加上，蔣仁智未曾受監護宣告、輔助宣告，被告蔣英宏在109
    年9月18日曾向本院聲請監護宣告，但未經鑑定，被告蔣英
    宏又在109年12月8日撤回聲請等情，也經本院調閱109年度
    監宣字第272號監護宣告卷核閱無誤。如果，蔣仁智109年12
    月間已經不能辨識其意思表示的效果，被告蔣英宏豈會自行
    撤回聲請。
　⑹綜合上開資料，可認蔣仁智提起本件訴訟，並非全然不具識
    別及判斷之能力而已達喪失意思能力之程度，依前揭說明，
    蔣仁智具備訴訟能力，故其提起本件訴訟是屬於合法。
　⑺至於原告蔣英展在另案偵訊時雖陳述蔣仁智重病，已經失智
    ，行動不便，需搭乘復康巴士才能外出等語，有該次偵訊筆
    錄可佐(見本院卷二第95頁)。但是原告蔣英展是在110年5月
    12日出庭陳述蔣仁智當時的狀況，距離起訴已有近半年之久
    ，而且，失智並非等於全然無識別、判斷之能力而達喪失自
    由決定意思之程度，自不能以此反推蔣仁智提起本件訴訟時
    無訴訟能力，被告以此辯稱蔣仁智無訴訟能力，本件訴訟不
    合法，也不可採。
二、當事人死亡者，訴訟程序在有繼承人、遺產管理人或其他依
    法令應續行訴訟之人承受其訴訟以前當然停止。承受訴訟人
    ，於得為承受時，應即為承受之聲明。聲明承受訴訟，應提
    出書狀於受訴法院，由法院送達於他造，民事訴訟法第168
    條、第175條第1項、第176條分別有明文規定。查蔣仁智起
    訴後，在110年6月26日死亡，蔣仁智的繼承人為原告蔣曾笑
    有、蔣英俊、蔣英展、蔣英珠（下稱原告蔣英展等4人），
    及被告蔣英宏，有除戶謄本、繼承系統表、戶籍謄本在卷可
    佐（見本院卷二第115至123頁）。原告蔣英展等4人提出書
    狀聲明承受訴訟（見本院卷二第111至113頁），跟法律的規
    定相符，應予准許。
三、原告蔣英展有受原告蔣英俊委任為本件訴訟代理人：
  ⒈被告雖質疑原告蔣英展未受原告蔣英俊委任為訴訟代理人。
    但是，經本院勘驗原告提出的光碟，結果為：「光碟名稱00
    000000000000。畫面中，蔣英俊面對鏡頭，有一女聲說，今
    天是民國110年8月5日下午5點32分，來，我問你，你爸爸蔣
    仁智過世了，他告蔣英宏，偷過戶他的房子跟領他的錢，你
    爸爸蔣仁智過世了，現在你要繼承幫蔣仁智告蔣英宏，這樣
    可以嗎?蔣英俊點頭答可以。一女聲問:你有同意嗎?蔣英俊
    點頭稱有。一女聲說:好，這樣我就把你剛剛寫的資料，身
    分證和戶口謄本都交給律師，蔣英俊點頭答好。一女聲說:
    就是你要幫阿公繼續去告蔣英宏就對了，蔣英俊稱對。一女
    聲說:就是他偷過戶跟偷領阿公的錢，這些事情都交給蔣英
    展去處理，可以嗎?蔣英俊點頭稱可以。」等情，有本院勘
    驗筆錄在卷可佐(見本院卷二第360至361頁)。
  ⒉且原告蔣英展已提出原告蔣英俊身分證正反面影本及有蔣英
    俊簽名及印鑑章的民事委任狀(見本院卷二第259至263頁)，
    被告訴訟代理人對上開文書形式真正不爭執(見本院卷二第3
    16頁)，可認原告蔣英俊確實有委任原告蔣英展為本件訴訟
    代理人。
  ⒊私文書之真正，於他造有爭執時，應由舉證人證其真正，民
    事訴訟法第357條有明文規定。
  ⒋被告雖提出110年8月5日聲明書(見本院卷二第173頁)，抗辯
    聲明書上已記載蔣英展、蔣棠翕。蔣慧娟所出具之任何委任
    書狀，均未取得本人(蔣英俊)同意。本人同意蔣仁智遺產及
    權利義務之相關事宜，全權委由蔣英宏代為處理等語，可見
    原告蔣英俊未委任原告蔣英展為訴訟代理人，但是原告爭執
    上開私文書之真正，被告又未提出證據證明，自難以此認為
    原告蔣英展未受合法委任，被告此部分抗辯，自不足採。
四、訴狀送達之後，原告不得將原訴變更或追加他訴。但擴張或
    減縮應受判決事項之聲明者，則不在此限。民事訴訟法第25
    5條第1項第3款有明文規定。本件原告於起訴時原聲明：⒈先
    位聲明：⑴確認原告與被告蔣英宏間於108年12月10日所為的
    贈與債權行為，及於108年12月26日所為的所有權移轉物權
    行為不存在。⑵被告蔣英宏應將嘉義縣○○鄉○○○○段00地號土
    地（下稱本件土地）及門牌號碼嘉義縣○○鄉○○村0鄰○○○000
    號（權利範圍2分之1)、224-1號建物（下稱本件房屋，並與
    本件土地合稱本件房地）的所有權登記予以塗銷，並回復予
    原告。⑶被告應連帶給付原告新臺幣（下同）122萬元，及自
    起訴狀繕本送達隔日起，按年息5%計算之利息。⒉備位聲明
    ：⑴確認原告與被告蔣英宏間於108年12月10日所為的贈與債
    權行為，及於108年12月26日所為的所有權移轉物權行為無
    效。⑵被告蔣英宏應將本件房地的所有權登記予以塗銷，並
    回復予原告。⑶被告應連帶給付原告122萬元，及自起訴狀繕
    本送達隔日起，按年息5%計算之利息。之後因原告蔣英展等
    4人聲明承受訴訟，以及本件房屋是未保存登記的建物，而
    為數次變更聲明，最後變更聲明為：⒈先位聲明：⑴確認被繼
    承人蔣仁智與被告蔣英宏間於108年12月10日所為本件房地
    的贈與債權行為不存在，及於108年12月26日所為本件土地
    的所有權移轉物權行為不存在。⑵被告蔣英宏應將本件土地
    的所有權登記予以塗銷。⑶被告應連帶給付全體公同共有人
    即原告蔣曾笑有、蔣英俊、蔣英珠、蔣英展、被告蔣英宏12
    2萬元，及自起訴狀繕本送達隔日起，按年息5%計算之利息
    。⒉備位聲明：⑴確認被繼承人蔣仁智與被告蔣英宏間於108
    年12月10日所為本件房地的贈與債權行為，及於108年12月2
    6日所為本件土地的所有權移轉物權行為均無效。⑵被告蔣英
    宏應將本件土地的所有權登記予以塗銷。⑶被告應連帶給付
    全體公同共有人即原告蔣曾笑有、蔣英俊、蔣英珠、蔣英展
    、被告蔣英宏122萬元，及自起訴狀繕本送達隔日起，按年
    息5%計算之利息(見本院卷二第151至155頁、第315至316頁)
    。審核原告所為上開訴的變更與上開規定相符，應予准許。
    　　　　
乙、實體方面：
一、原告主張：
㈠、原告蔣曾笑有為蔣仁智的配偶，原告蔣英展、蔣英俊、蔣英
    珠和被告蔣英宏為蔣仁智的子女，被告孫瑞馨是被告蔣英宏
    的配偶。原告蔣曾笑有和蔣仁智原本和被告共同居住在本件
    房地。
㈡、於109年8月28日，原告蔣曾笑有多日未進食、身體欠佳，遂
    由被告孫瑞馨連絡原告蔣英展返家處理，並由被告孫瑞馨、
    原告蔣英展將原告蔣曾笑有送往醫院急診、住院。因原告蔣
    曾笑有住院需支出醫療費用，原告蔣英展遂詢問被告孫瑞馨
    關於蔣仁智、原告蔣曾笑有的存款狀況。被告孫瑞馨才向原
    告蔣英展、蔣棠翕坦承，被告未經授權提領蔣仁智、原告蔣
    曾笑有的嘉義縣新港鄉農會帳戶內的存款，所以，蔣仁智的
    存款所剩無幾。
㈢、被告2人擅取蔣仁智存摺印章或提款卡，分別在附表所示日期
    ，盜領蔣仁智所有嘉義縣新港鄉農會帳戶(下稱農會帳戶)如
    附表所示存款，合計122萬元。其中109年10月23日及10月27
    日是被告在蔣仁智解約定存後，未經授權提領，縱認蔣仁智
    有授權提領，但被告未將款項交付蔣仁智，也有侵占上開款
    項。
㈣、原告蔣英展在109年9月7日查詢本件房地資料，才發現本件房
    地已經在108年12月26日遭被告辦理過戶。被告孫瑞馨以辦
    理換發身分證為由，在108年11月1日帶領蔣仁智到戶政事務
    所辦理印鑑證明，被告2人捏造蔣仁智在108年12月10日將本
    件房地贈與被告蔣英宏一事，並私自持上開印鑑證明、身分
    證、印章、土地所有權狀，委由代書林啟仁辦理土地過戶，
    並於108年12月26日辦理所有權移轉登記。
㈤、蔣仁智從未表示要將本件房地贈與給被告蔣英宏，更未曾表
    示要將本件土地辦理所有權移轉登記給被告蔣英宏。蔣仁智
    與被告蔣英宏間無任何法律關係。所以，108年12月10日所
    為的本件房地贈與債權行為，及於108年12月26日所為的本
    件土地所有權移轉物權行為並不存在，本件房地所有權人仍
    屬於蔣仁智所有。
㈥、原告先位依民法第767條第1項前段、中段、第184條第1項前
    段、第185條第1項前段、第179條等規定，請求被告蔣英宏
    應塗銷登記，返還上開房地，及被告應連帶負返還122萬元
    。
㈦、另蔣仁智在109年10月20日，因為身體欠佳，前往醫院急診、
    住院，於同年11月2日由被告蔣英宏辦理出院。不料，被告
    蔣英宏竟未將蔣仁智帶回家照顧，反倒將蔣仁智帶到原告蔣
    英展的彰化住處門口，就棄之不顧，且未給予治療藥物、健
    保卡、身分證，甚至被告蔣英宏更沒有事先知會原告蔣英屐
    ，讓蔣仁智只能等到原告蔣英展發現才獲得救助。
㈧、又被告在109年10月20日至同年11月2日蔣仁智住院期間，被
    告在109年10月27日17時左右，將原告蔣曾笑有載到訴外人
    蔣棠翕所經營的補習班前，並遺棄之。蔣棠翕於是聯絡原告
    蔣英展，當日由原告蔣英展將原告蔣曾笑有接回照顧。
㈨、倘若認為蔣仁智有將本件房地贈與給被告蔣英宏，因被告蔣
    英宏上開行為涉犯刑法第294條第1項遺棄罪，及有扶養義務
    而不履行，蔣仁智已經依民法第416條第1項第1款、第2款規
    定，向被告蔣英宏為撤銷本件房地贈與及移轉本件土地所有
    權的意思表示。依民法第114條規定，本件房地的贈與的債
    權行為及本件土地的所有權移轉的物權行為都是無效。本件
    房地仍然是蔣仁智所有。
㈩、原告備位依民法第416條第1項第1款、第2款等規定，訴請撤
    銷贈與，被告蔣英宏塗銷登記等語。
、並聲明：
  ⒈先位聲明：⑴確認被繼承人蔣仁智與被告蔣英宏間於108年12
    月10日所為本件房地的贈與債權行為不存在，及於108年12
    月26日所為本件土地的所有權移轉物權行為不存在。⑵被告
    蔣英宏應將本件土地的所有權登記予以塗銷。⑶被告應連帶
    給付全體公同共有人即原告蔣曾笑有、蔣英俊、蔣英珠、蔣
    英展、被告蔣英宏122萬元，及自起訴狀繕本送達隔日起，
    按年息5%計算之利息。
  ⒉備位聲明：⑴確認被繼承人蔣仁智與被告蔣英宏間於108年12
    月10日所為本件房地的贈與債權行為，及於108年12月26日
    所為本件土地的所有權移轉物權行為均無效。⑵被告蔣英宏
    應將本件土地的所有權登記予以塗銷。⑶被告應連帶給付全
    體公同共有人即原告蔣曾笑有、蔣英俊、蔣英珠、蔣英展、
    被告蔣英宏122萬元，及自起訴狀繕本送達隔日起，按年息5
    %計算之利息。
二、被告答辯：
㈠、被告是經蔣仁智同意，並授權提領存款以支應全家人共同的
    生活開銷，及將所提領金錢贈與給被告蔣英宏：　
　⒈被告2人長年照顧蔣仁智及原告蔣曾笑有，日常支出皆由被告
    2人負擔。但是，被告經濟並非寬裕，尚須扶養年幼子女，
    因此在蔣仁智授權同意下，就部分的生活、醫療等支出由蔣
    仁智負擔，並將帳戶內金錢贈與被告蔣英宏，且同意被告2
    人進行提領，或由蔣仁智就較大額度親簽提款單進行提領後
    贈與被告蔣英宏。
　⒉就提領金額未超過10萬元部分，蔣仁智均有同意被告提領帳
    戶内金錢，同時有授權被告提領以支應全家人共同的生活開
    銷，及將所提領的金錢贈與給被告蔣英宏的意思。金額超過
    10萬元部分都是由蔣仁智領取，並由蔣仁智親自簽名確認。
　⒊因為蔣仁智沒有辦法自行書寫過多的文字，因此農會提款單
    上的帳號、金額等字跡是由被告孫瑞馨填載。
　⒋依嘉義地檢署110年調偵字第268、269號檢察官不起訴處分書
    ，可以證明蔣仁智對其帳戶有管理能力，並曾親自到場簽名
    解除定存，足以證明存款都是蔣仁智同意由被告提領並使用
    於家用，所以，原告主張被告是盜領存存款並應返還122萬
    一事，沒有法律上依據。
　⒌被告長年來獨力負擔扶養蔣仁智和原告蔣曾笑有，提領款項
    所支應者是生活一切開銷，蔣仁智和原告蔣曾笑有的各項食
    衣住行育樂等零碎支出即由被告負擔，當然難以全面留有單
    據，且支出的項目細節繁瑣，並沒有辦法逐一交代。
　⒍退步言，被告的提領兼有受贈帳戶內的金額，則所提款項也
    沒有逐一交代、記錄的必要。　　
㈡、蔣仁智是自願贈與被告蔣英宏本件房地：
　⒈本件房地會過戶至被告蔣英宏名下，是因為被告蔣英宏為蔣
    家幼子，在過去分家時，所分得的財產較少，經濟狀況較為
    難困，且長年與配偶孫瑞馨獨立負擔蔣仁智與原告蔣曾笑有
    的所有照顧與花費，蔣仁智基於補貼被告經濟的原因，遂將
    本件房地贈與、過戶給被告蔣英宏。
　⒉蔣仁智親自前往辦理補發身分證、辦理印鑑證明申請書且該
    印鑑證明申請目的為「不動產登記」，且從被告提出的錄影
    光碟，被告蔣英宏事後再次向蔣仁智確認，蔣仁智告知確有
    贈與的意思，足以證明本件房地是蔣仁智自願贈與給蔣英宏
    。　
　⒊依臺灣嘉義地方檢察署(下稱嘉義地檢署)110年調偵字第268
    、269號檢察官不起訴處分書，可以證明本件房地的移轉確
    為蔣仁智同意贈與才可以辦理相關贈與登記程序，所以，原
    告主張本件房地是被告蔣英宏盜領相關證件辦理贈與登記，
    108年12月20日贈與行為不存在，本件房地的贈與登記應該
    塗銷等情，都不可以採信。
㈢、蔣仁智在世時可隨時清查他名下的土地狀況，以及帳戶内款
    項數額，並沒有任何限制，蔣仁智也沒有證明被告阻攔的行
    為。且如果被告確實具有不法所有的侵占意圖，又豈會如此
    明目張膽於短期内提領如原告所主張的大額款項，並且移轉
    土地，而毫不擔心馬上會遭蔣仁智察覺？如果，被告真有多
    次未獲授權而提領蔣仁智帳戶内款項後占為己有，或擅自移
    轉土地之舉止，蔣仁智又怎麼可能渾然未覺？所以，原告主
    張是被告未經蔣仁智同意，移轉本件房地所有權登記，以及
    盜領蔣仁智的新港鄉農會存款等情，都不足以採信。
㈣、被告蔣英宏沒有遺棄蔣仁智、原告蔣曾笑有的情事，原告主
    張108年12月20日的本件房地的贈與可以撤銷而無效一事，
    也沒有法律上根據：
　⒈蔣仁智住院期間，被告和原告蔣英展達成協議，後續對於蔣
    仁智及原告蔣曾笑有的扶養，採逐月輪流方式。當時因為被
    告與原告蔣英展、訴外人蔣棠翕有金錢上的爭執，因此在10
    9年10月27日原告蔣曾笑有遂隨同被告前往訴外人蔣棠翕所
    經營的補習班處進行討論，且因距離原告蔣英展負責照顧原
    告蔣曾笑有時間只差4天，被告乃聯絡原告蔣英展，並在原
    告蔣英展同意下，由他提前接走原告蔣曾笑有，並沒有原告
    所主張被告遺棄蔣曾笑有的情事。
　⒉另外，蔣仁智出院時，要求與當時在彰化的蔣曾笑有團聚，
    且當時該月應該輪由原告蔣英展負責扶養蔣仁智，被告才會
    將蔣仁智載至彰化，請求原告蔣英展和訴外人蔡招讓蔣仁智
    可以見到原告蔣曾笑有，且被告當時已備妥蔣仁智所有的證
    件、藥物等一切所需物品，直到蔡招確實將蔣仁智接走後才
    離開。且事後被告多次請求要與蔣仁智、原告蔣曾笑有見面
    ，並履行與原告蔣英展約定的逐月輪流扶養事宜，但是，原
    告蔣英展都以推託方式拒絕，使被告無法與蔣仁智、原告蔣
    曾笑有取得聯絡，也無法照料他們。所以，事實上被告沒有
    遺棄蔣仁智、原告蔣曾笑有，是原告蔣英展屢屢從中阻撓，
    刻意造成被告沒有盡到扶養義務甚或遺棄的不實事實。被告
    自始沒有未履行扶養義務的情事，所以，原告主張依民法第
    416條第1項第2款規定撤銷贈與本件房地一事，顯然沒有法
    律上依據。
㈤、並聲明：原告先位及備位之訴均駁回。
三、法院的判斷：
㈠、原告請求被告連帶給付820,000元為有理由：
  ⒈當事人主張有利於己之事實者，就其事實有舉證之責任。民
    事訴訟法第277條有明文規定。
  ⒉依不當得利之規定請求受益人返還其所受之利益，依民事訴
    訟法第277條本文規定，原應由主張不當得利返還請求權之
    受損人，就受益人係「無法律上原因」之事實，負舉證責任
    。惟此一消極事實，本質上有證明之困難，尤以該權益變動
    係源自受益人之行為者為然。故類此情形，於受損人舉證證
    明權益變動係因受益人之行為所致後，須由受益人就其具保
    有利益之正當性，即有法律上原因一事，負舉證責任，方符
    同條但書規定之舉證責任分配原則(最高法院109 年度台上
    字第 2764 號民事判決意旨參照)。
  ⒊蔣仁智農會帳戶在附表所示時間有提領附表所示金額乙情，
    有帳戶交易明細在卷可佐(見本院卷一第35至37頁)，雙方都
    不爭執。另被告不爭執是由被告孫瑞馨書寫各次存摺性存款
    取款憑條(見本院卷二第333頁)，上開事實可以認定。
  ⒋兩造原先雖表示蔣仁智農會存簿及印鑑原本是由蔣仁智在保
    管(見本院卷二第316頁)，但是經本院提示被告孫瑞馨及蔣
    英宏在另案偵訊時自承是孫瑞馨在108年12月底開始保管蔣
    仁智農會存摺、印章及身分證之筆錄(見109年度交查字第20
    76號卷第108至109頁)，兩造改稱不爭執上情(見本院卷二第
    355頁)，且證人蔣英展在本院審理時也證稱：蔣仁智農會存
    摺跟印章平常是在被告手上等語(見本院卷一第265頁)，再
    參以事後是由被告孫瑞馨將蔣仁智存摺及印章、身分證交由
    蔣英展，兩造都沒有爭執(見本院卷一第377頁、卷二第337
    至338頁)。自應認為蔣仁智農會存摺及印章平常是由被告孫
    瑞馨保管乙情，較為可採。　
  ⒌被告辯稱：金額10萬元以下，是蔣仁智同意被告2人提領支應
    全家共同生活開銷，並贈予被告蔣英宏，10萬元以上金額，
    則是由蔣仁智領取等語。但是原告否認。
  ⒍109年8月31日(附表編號8)提領10萬元該次，當天存摺性存款
    取款憑條上有蔣仁智之親筆簽名(見本院卷一第309頁)，兩
    造都沒有爭執(見本院卷二第239頁)，原告也未爭執該次是
    蔣仁智自行提領(見本院卷二第239頁)，被告辯稱是由蔣仁
    智親自領取款項，應該是可採。原告主張被告未經蔣仁智同
    意盜領款項，就不可採。
  ⒎一般金融機構就定期存款戶辦理中途解約或到期不續存（到
    期自動轉期續存），應存戶本人到場；如無法到場，代理人
    應提出委託書，再由承辦人員向存戶本人確認後，方能辦理
    。
  ⒏109年10月23日當天，蔣仁智向農會辦理定期存款中途解約，
    從定期存款中途解約通知書、農會關懷詢問紙條(見本院卷
    一第315頁)，分別有蔣仁智及被告蔣英宏簽名，而且兩者運
    筆、書寫方式明顯不同，可見當天應是蔣仁智親自到場辦理
    並簽名。再從農會人員詢問蔣仁智今日來辦定儲中途解約，
    您了解嗎?蔣仁智有在該詢問紙條上簽名；且證人蔣英展證
    述：蔣仁智在被告領款當時意識清楚。蔣仁智如果需要生活
    費，會從農會存摺領款。原本109年8月底存摺及印章交給我
    保管，但蔣仁智當時與被告同住，身上沒有錢，又重聽沒辦
    法打電話跟我聯絡，叫我去領錢。從我保管蔣仁智存摺及印
    章至109年10月27日領款期間，蔣仁智有說有一次被告2人要
    求買菜需要費用等語（見本院卷一第260頁、第264至266頁
    、第268頁）。則蔣仁智在109年10月23日仍與被告同住，且
    無法自行與保管其存摺及印章之原告蔣英展聯絡，倘非蔣仁
    智因生活或醫療等花費需要，何需在住院期間外出，忍受體
    弱出入之不便而親自臨櫃辦理，則在解約後提領30萬元，應
    是蔣仁智本人親至辦理無誤。
  ⒐雖上開取款憑條是被告孫瑞馨書寫，客戶簽名欄位是由被告
    蔣英宏簽名，但是蔣仁智既在現場，則依其意志自由動支領
    取其所有存款，並經由他人之協助親自領款，並無不可。縱
    被告2人當天有陪同前往，但原告未能證明該款項是由被告
    領取，原告主張被告未經蔣仁智同意提領上開款項，也不可
    採。
  ⒑109年6月16日(附表編號1)、109年10月27日(附表編號10)，
    蔣仁智農會帳戶分別提領10萬元、35萬元。從當日存摺性存
    款取款憑條（見本院卷一第299頁、第313頁），客戶簽名欄
    位僅分別有被告孫瑞馨、蔣英宏簽名，全無蔣仁智之親筆簽
    名，且被告孫瑞馨亦自認上開取款憑條是由其所書寫，已如
    前述，被告復未能證明蔣仁智共同參與提領，則被告辯稱非
    被告2人提領，是蔣仁智親自領取等語，就不可採。
  ⒒就附表提領金額10萬元以下部分（即附表編號2至7），是由
    被告2人提領，被告沒有爭執(見本院卷二第333頁)，另附表
    編號1及10所示金額也為被告2人領取，已經本院認定如上。
    則被告既持有蔣仁智的農會存摺及印章，上開提領蔣仁智帳
    戶內款項的行為，即是以自己之行為而受利益，依上開說明
    ，自應由被告就有受領之法律上原因，負舉證之責。查：
　⑴被告孫瑞馨在偵訊時是供稱因為要搬出去住，公婆不要，所
    以把房子跟錢都給我們等語(見110年度偵字第1786號卷第68
    頁)，並由律師具狀表示「考量蔣英宏及孫瑞馨長年無怨無
    悔對其二人孝養有加，因此遂將其帳戶內之金錢贈與蔣英宏
    」等語（見109年度交查字第2076號卷第368頁）；在本院審
    理時，則先稱是蔣仁智授權部分醫療生活支出由其負擔，並
    由被告2人進行提領(見本院卷一第99頁)，之後又改稱除有
    提領支應原告自願負擔部分生活及醫療支出外，也有將帳戶
    內金錢贈與被告蔣英宏等語(見本院卷一第189頁)；後又稱
    ：兼有授權被告2人提領支應全家共同生活開銷等語(見本院
    卷二第333頁)。前後所述不一，已難盡信。
　⑵加上，被告2人自承在108年9月18日至109年7月28日期間，因
    生活開銷等經原告蔣曾笑有同意，已提領原告蔣曾笑有帳戶
    內存款422萬1,000元(見本院卷二第338頁)，且有上開嘉義
    地檢署不起訴處分書可佐證(見本院卷二第287至309頁)。原
    告蔣曾笑有帳戶在109年7月28日提領12,000元後，餘額為2,
    511元，有帳戶交易明細在卷可佐(見本院卷一第135頁)。
　⑶而蔣仁智及原告蔣曾笑有均為20年次，有戶籍謄本在卷可佐(
    見本院卷二第117頁)，109年當時均已接近90歲高齡，蔣仁
    智並罹有癌症，有診斷證明書附卷可查(見本院卷一第53頁)
    ，在被告2人於109年7月底，已領取幾乎原告蔣曾笑有全部
    存款，衡情為了將來生活及醫療需要的確保，應不會如此密
    集在短時間內再贈與大量存款，僅保留部分現金存款，自陷
    日後生活無法保障的危險。
　⑷又證人蔣英展在本院審理時證述：我母親(蔣曾笑有)109年8
    月28日住院。孫瑞馨通知我，我母親好幾天不吃不喝，我就
    趕回老家跟孫瑞馨送母親至嘉義基督教醫院急診。孫瑞馨跟
    我和蔣棠翕承認已經盜領原告存款領，並且有交出原告身分
    證、印章、農會存摺等語(見本院卷一第259頁、第264頁)；
    證人蔣棠翕在本院審理時證述：我是蔣英俊的女兒，祖母蔣
    曾笑有住院期間，孫瑞馨說把蔣曾笑有的存款領光，把原告
    的存款領一部分，有哭泣說她做錯了，孫瑞馨說已經把蔣曾
    笑有的錢花光了，願意把蔣仁智的證件存摺還給蔣仁智等語
    (見本院卷一第269頁)。
　⑸被告雖質疑，原告蔣英展與被告蔣英宏另有訴訟案件，原告
    蔣英展及證人蔣棠翕兩人利害關係相同，是虛偽證詞。但是
    ，上開證人已經具結，應該不致於甘冒偽證罪責，而為不實
    的證言。且被告孫瑞馨在另案偵訊時也供稱：109年8月28日
    我婆婆住院，蔣英展說要把婆婆的帳戶錢先拿出來，不然找
    不到蔣英俊簽名，因為他住臺中安養院無法過來簽名。結果
    我就跟蔣英展說婆婆帳戶的錢已經領光了，剩下2萬元。蔣
    英展就說要領父親帳戶的錢，來支付婆婆以後的安養費用，
    所以我就在109年9月1日將上開物品交給蔣英展等語（見本
    院卷二第91至92頁），也與證人所述，孫瑞馨說原告蔣曾笑
    有帳戶內的錢已經領光，孫瑞馨有把蔣仁智農會帳戶存摺、
    印章交出來等情節相符。加上，蔣仁智農會存摺、印章、身
    分證原先都是由被告孫瑞馨保管，已如前述，而當時蔣仁智
    尚與被告2人同住，倘非被告孫瑞馨坦承曾未經同意提領蔣
    仁智存款，且為避免再遭提領，豈會由被告孫瑞馨交出原由
    其保管的蔣仁智農會存摺、印章、身分證等物品改由原告蔣
    英展保管之道理？因此，證人前述證言，應該可以採信。
　⑹又證人蔣英展在本院審理時是證稱就蔣仁智起訴前及被告提
    款存款過程，蔣仁智是意識清楚，沒有失智等語(見本院卷
    一第263頁)，另案偵訊時則是就偵訊當時(110年5月12日)表
    示蔣仁智已失智，行動不便等語(見本院卷二第95頁)，是就
    蔣仁智不同時期的病情為描述，難認有矛盾之處；再者，證
    人蔣英展因時間、記憶等因素，就何時每月提供1萬元扶養
    費起始點，縱前後略為出入，僅為細節之差異，實不違常情
    ，尚難依此認其證述即全然不具憑信性。另證人蔣棠翕是就
    法官詢問其當庭提出之手機螢幕上「小叔」為何人，證稱為
    被告孫瑞馨，之後經法官再次詢問手機螢幕上對話是何人的
    對話，表示是一邊是自己，一邊是被告孫瑞馨，顯見，證人
    蔣棠翕原先證述「小叔」是被告孫瑞馨，是針對法官詢問手
    機上對話紀錄通話人「小叔」是指被告孫瑞馨。之後，法院
    再就其與被告孫瑞馨對話中提及「其實以後也是留跟小叔」
    ，詢問該對話中「小叔」是何人，證人蔣棠翕證述才指被告
    蔣英宏，被告質疑證人蔣棠翕前後就「小叔」是指何人證述
    矛盾，應有誤會。另證人蔣棠翕傳送給被告孫瑞馨的訊息僅
    為「其實以後也是留跟小叔」，則其作證表示是指聽聞二叔
    蔣英展及姑姑蔣英珠說，只要小叔(被告蔣英宏)有盡孝道祖
    父母至百年，以後他們走了，二叔跟姑姑不會計較小叔繼續
    住那裡等語，並無證據足認為虛偽，難認有不實。被告依此
    辯稱證人所述不可採，也沒有理由。
　⑺被告雖提出109年9月14日錄影光碟，抗辯蔣仁智已表示有授
    權被告提領帳戶內金錢等語，但是該光碟內容為：「蔣英宏
    ：你曾經叫阿玲(即孫瑞馨)去農會領錢嗎?蔣仁智：有啊。
    蔣英宏：曾經有叫他去嗎?蔣仁智：有啊，她也有跟我說。
    蔣英宏：算是你沒錢可以用的時候？蔣仁智：對，沒錢的時
    候，趕快跟她講，請她去農會，看要多少錢這樣。蔣英宏：
    叫阿玲去嗎？蔣仁智：對啊。蔣仁智：算是我沒有去，我交
    代她，我叫她領。蔣英宏：喔，你交代阿玲領?蔣仁智：對
    阿」，有兩造不爭執的譯文在卷可佐(見本院卷一第103頁)
    。依該光碟內容，充其量僅能證明，蔣仁智曾經在沒有錢可
    以使用時，有委由被告孫瑞馨前往農會領錢，但不能以此證
    明上開各次提款，均是蔣仁智授權孫瑞馨提款，自難依此為
    被告有利的認定。　　
　⑻此外，被告未提出其他證據證明上開金額是蔣仁智贈與或經
    蔣仁智授權提領支應生活開銷，被告抗辯自難採信。原告主
    張此部分金額是被告未經蔣仁智同意而自行提領，應該是可
    以採信。
　⒓基於上述，原告主張被告2人未經蔣仁智同意，擅自領取附表
    編號1至7、10所示存款合計820,000元，請求被告返還，就
    有理由。另附表編號8及9所示存款，原告主張是被告擅自盜
    領，對蔣仁智負有侵權行為損害賠償責任；或被告就該款項
    不當得利，負有返還的義務等語，就沒有理由。
㈡、原告主張蔣仁智並無贈與本件房地給被告蔣英宏，請求被告
    蔣英宏塗銷登記，為有理由：
　⒈當事人互相表示意思一致者，無論其為明示或默示，契約即
    為成立，民法第153條第1項定有明文。契約之成立，須有要
    約與承諾二者意思表示一致之事實始足當之，若無此事實，
    即契約尚未合法成立，自不發生契約之效力（最高法院88年
    度台上字第661號判決意旨參照）。
　⒉所有人對於妨害其所有權者，得請求除去之，民法第767  條
    第1 項中段也有明文。
　⒊蔣仁智在108年5月16日由被告孫瑞馨陪同，前往戶政事務所
    換發身分證及辦理印鑑證明變更，及申請印鑑證明，另在10
    8年11月1日由被告孫瑞馨陪同申請印鑑證明。被告蔣英宏在
    108年11月20日有領取蔣仁智換發之國民身分證等情，有嘉
    義○○○○○○○○○110年3月12日嘉民戶字第1100000622號函暨函
    附相關資料、110年4月22日嘉民戶字第1100001051號函及檢
    送印鑑證明申請等資料在卷可佐(見本院卷一第191至192頁
    、第196至197頁、第199至205頁、第293至296頁)。
　⒋本件土地是在108年12月26日以贈與為原因辦理移轉登記給被
    告蔣英宏，有嘉義縣大林地政事務所110年11月10日嘉林地
    登字第1100007142號函及檢送嘉義縣○○鄉○○○○段00地號土地
    登記謄本、異動索引及本所108年林地字第83250號土地登記
    申請書及其附件可佐（見本院卷二第203至216頁）。
　⒌被告雖辯稱：辦理移轉登記的印鑑證明的目的已經記載為「
    不動產登記」，且是蔣仁智親自簽名辦理，可證蔣仁智有贈
    與本件房地的意思等語。
　⒍但是，證人蔣棠翕在本院審理時證稱：孫瑞馨在109年8月底
    那天晚上有打電話給我，請求我的原諒。在該通電話中，她
    有承認已經偷偷把房子過戶了，孫瑞馨本來想自己去辦，但
    是怕會出事，才叫蔣英宏找代書去辦理。因此對話中，孫瑞
    馨才會說「本來叫我辦，我會省代書費，後來想想這樣我或
    許有事，想想撤銷英宏找代書」等語(見本院卷一第270至27
    1頁)，並有對話紀錄在卷可佐(見本院卷一第319頁)。就難
    以蔣仁智申請該印鑑證明書，即認為是表示要贈與本件房地
    給被告蔣英宏。
　⒎被告在本院審理時雖提出錄影光碟，主張光碟中蔣仁智已有
    表示贈與本件房地之意思等語。但是，經本院勘驗上開光碟
    ，被告蔣英宏詢問「住到最後，讓我跟小孩住」、「到最後
    啦，這間房子給我和孩子，要給我，給小孩」、「最後，要
    給我和孩子住」、「房子啦，房子最後要給我」，蔣仁智回
    稱「這當然是這樣」等語，有本院勘驗筆錄在卷可佐(見本
    院卷二第359至360頁、第367至370頁)。從該錄影光碟，至
    多僅能認為蔣仁智同意本件房地最後要給被告蔣英宏居住，
    但是無從推認雙方間有贈與合意。
　⒏加上，依該錄影內容，倘蔣仁智確實已有贈與本件房地給被
    告蔣英宏之意思，被告蔣英宏事後在109年9月間詢問蔣仁智
    時，理應直接表明本件房地蔣仁智是否已同意贈與，而非僅
    詢問是否最後會將房子給他；再從蔣仁智僅答稱「當然是這
    樣」，而完全未提及贈與一事，也可徵蔣仁智對於贈與本件
    房地毫不知情。所以，原告主張蔣仁智未贈與本件房地，兩
    造間無贈與關係，應該是與事實相符，而可採信。
　⒐參以，證人即辦理本件過戶事宜的代書林啟仁在另案偵訊時
    證述：蔣英宏到事務所找我，向我表示他爸爸蔣仁智要把土
    地跟房子贈與給他，我有問他說你父親有同意要贈與給你，
    他說他有錄影，但我沒有看。我說他要去戶政事務所辦理印
    鑑證明才能證明他父親是否要贈與給他，因為戶政機關會把
    關，過一段時間，也是蔣英宏跟他太太孫瑞馨，拿蔣仁智的
    印鑑證明、土地權狀及身分證正本，因為房子沒有辦理保存
    登記，所以拿稅單過來。印章我沒有收，我請蔣英宏過來蓋
    章，過程中，我沒有接觸到蔣仁智，但是蔣英宏跟孫瑞馨把
    上開證件給我的時候，有給我看蔣仁智的錄影，錄影的內容
    ，我沒有詳細看。我是向蔣英宏收取費用等語(見110年度調
    偵字第268號卷第53至54頁)。足見被告蔣英宏在辦理贈與登
    記過程，僅自己單方委由代書辦理，未曾讓證人林啟仁與蔣
    仁智聯繫，確認蔣仁智是否有同意或授權被告蔣英宏辦理贈
    與移轉登記，實與一般常情相違。
　⒑證人林啟仁雖證稱有看過蔣仁智的影片，被告訴訟代理人在
    本院審理時表示即為被告提出的被證3影片(見本院卷二第35
    4頁)，但是被告訴訟代理人已自承該影片為109年9月間錄製
    (見本院卷二第49頁)，而本件房地是在108年12月26日辦理
    移轉登記，可見證人林啟仁在辦理當時，應該是未曾觀看過
    上開影片。則其並未親身見聞兩造就本件房地是否有何約定
    抑或約定內容的過程，就難以其證言認定蔣仁智與被告蔣英
    宏間有贈與關係，也不足為被告有利的認定。
　⒒此外，被告蔣英宏也未提出其他證據，證明其與蔣仁智間就
    本件房地已達成贈與合意，原告主張蔣仁智與被告蔣英宏間
    就本件房地無贈與關係存在，依民法第767 條第1 項中段規
    定，請求被告塗銷上開所有權移轉登記，就有依據。
㈢、至於，原告對被告提出的刑事偽造文書等告訴雖經嘉義地檢
    署以110年度調偵字第268號、第269為不起訴處分。但是刑
    事案件之舉證責任分配、舉證程度均與民事事件不同，且檢
    察官就刑事犯罪是否達起訴門檻的認定，不拘束本院民事權
    利義務關係的判斷，更無拘束本院認定的效力。所以，上開
    刑事案件的結論，並不影響本院認定被告2人有如前述未經
    蔣仁智同意提領存款的行為及被告蔣英宏與蔣仁智間無贈與
    關係，被告以此辯稱並無盜領存款及蔣仁智有贈與本件房地
    ，就不可採。
四、結論，原告先位依照民法第179條、第767 條第1 項中段規
    定，請求⑴確認蔣仁智與被告蔣英宏間於108年12月10日所為
    本件房地的贈與債權行為不存在，及於108年12月26日所為
    本件土地的所有權移轉物權行為不存在。⑵被告蔣英宏應將
    本件土地的所有權登記予以塗銷。⑶被告應連帶給付全體公
    同共有人即原告蔣曾笑有、蔣英俊、蔣英珠、蔣英展、被告
    蔣英宏820,000元，及自起訴狀繕本送達隔日即109年12月23
    日起至清償日止，按年息5%計算之利息，為有理由，應該准
    許，超過上開範圍的請求，就無理由，應該駁回。原告先位
    之訴既然有理由，且備位之訴聲明第3項主張之事實與請求
    權依據均與先位之訴相同，本院就其備位之訴即毋庸予以審
    究，附此敘明。　
五、本件訴訟的事實已經明確，當事人提出其他的攻擊防禦方法
    及證據，都已經法院詳細斟酌，經認定不影響本件判決的結
    果，所以不一一論述。另原告聲請傳喚證人蔣英珠、蔡招，
    被告聲請再次函調蔣仁智農會存摺取款憑條，本院審酌認本
    件事證已明，都無調查的必要，附此說明。        
六、訴訟費用負擔之依據：民事訴訟法第79條、第85條第1項但
    書、第2項。　
七、據上論結，原告之訴，一部有理由，一部無理由，因此判決
    如主文。　
中　　華　　民　　國　　111 　年　　10　　月　　17　　日
                  民事第一庭  法　官  吳芙蓉
以上正本係照原本作成
如對本判決上訴須於判決送達後20日內向本院提出上訴狀 
如委任律師提起上訴者，應一併繳納上訴審裁判費。 
中　　華　　民　　國　　111 　年　　10　　月　　18　　日
                              書記官　王立梅　　
　　　　　　　　　　　　　　　　　　
附表：　　　　　　　　　  
編號 時間 金額(新臺幣) 1 109年6月16日 10萬元 2 109年7月10日 5萬元 3 109年7月17日 5萬元 4 109年8月3日 10萬元(單日提領2次5萬元) 5 109年8月12日 5萬元 6 109年8月20日 6萬元 7 109年8月28日 6萬元 8 109年08月31日 10萬元 9 109年10月23日 30萬元 10 109年10月27日 35萬元